【裁判字號】    98,訴,341
【裁判日期】    980902
【裁判案由】    清償債務
【裁判全文】
臺灣高雄地方法院民事判決               98年度訴字第341號
原      告  甲○○○○
訴訟代理人  陳正達律師
            洪世崇律師
            許惠珠律師
被      告  乙○○
上列當事人間清償債務事件，本院於民國98年8 月19日言詞辯論
終結，判決如下：
    主  文
原告之訴及假執行之聲請均駁回。
訴訟費用由原告負擔。
    事  實  及  理  由
一、原告主張：被告自民國96年起，曾以持支票貼付利息方式，
    仲介他人向其融資，嗣於97年2 月間，被告前因融資而交付
    訴外人何銘亮之支票發生跳票，故被告於97年3 月間另持由
    何銘亮所背書之支票（下稱系爭支票）5 紙，前來原告借款
    時，原告雖感不妥，然被告再三保證還款無虞，原告乃同意
    貸與被告新臺幣（下同）1,163,390 元，並於同年3 月28日
    將上開款項匯入被告設在華南商業銀行股份有限公司（下稱
    華南商銀）帳號000000000000號帳戶內，約定清償日為各該
    支票之發票日，詎系爭支票5 張屆期提示均遭退票，而被告
    亦未償還借款，背書人何銘亮亦行蹤不明；爰依民法第478
    條前段、第233 條第1 項規定，提起本件訴訟等情。並聲明
    ：(一)被告應給付原告1,163,390 元，及自起訴狀繕本送達翌
    日起至清償日止，按週年利率5%計算之遲延利息。(二)訴訟費
    用由被告負擔。(三)願供擔保以代釋明，聲請宣告假執行。
二、被告則以：兩造為舊識，原告因知悉渠操作支票貼現，按週
    年利率18% 計算利息，遂要求渠介紹放貸賺取利息，兩造因
    此合作約莫1 年有餘；97年3 月27日何銘亮持其背書含系爭
    支票在內之客票共500 餘萬元，向渠貼現，渠則交予原告含
    系爭支票在內共6 張支票，票面金額共1,255,600 元，預扣
    利息92,210元，原告則於翌日將1,163,390 元委請渠共同匯
    至何銘亮指定帳戶；惟系爭支票5 紙屆期提示遭退票，渠亦
    損失近2,000 萬元，渠並向臺灣高雄地方法院檢察署（下稱
    高雄地檢署）提出刑事告訴，何銘亮現由高雄地檢署通緝中
    。又渠因執有何銘亮97年4 月30日簽發之支票遭退票，即通
    知原告前往何銘亮公司，原告僱車搬運汽車音響設備近百萬
    元，復向訴外人即系爭支票發票人丁○○索討10萬元現金及
    一批汽車音響設備，渠並無向原告借貸之意思，資為抗辯。
    並聲明：(一)駁回原告之訴及假執行之聲請。(二)訴訟費用由原
    告負擔。(三)如受不利之判決，願供擔保聲請准予宣告免為假
    執行。
三、兩造不爭執事項：
  (一)被告自96年起，曾以持支票貼付利息方式，仲介他人向原告
    融資，約莫1 年有餘。
  (二)嗣於97年3 月間，被告交付何銘亮背書之系爭支票（由訴外
    人丁○○即大都會汽車音響行簽發）5 紙予原告。
  (三)原告於同年3 月28日將上開款項匯入被告設在華南商銀帳號
    000000000000號帳戶內。
  (四)系爭支票5 張屆期提示均遭退票。
四、本件爭執事項：
    就何銘亮背書之系爭支票操作票貼乙事，兩造間究有無成立
    消費借貸契約？如有，有無約定償還期限？如無，兩造間之
    法律關係如何？
五、本院之判斷：
  (一)按當事人主張有利於己之事實者，就其事實應負舉證之責任
    。民事訴訟法第277 條前段定有明文。又當事人主張有金錢
    借貸關係存在，須就其發生所須具備之特別要件即金錢之交
    付及借貸意思表示互相一致負舉證之責任（最高法院81年臺
    上字第2372號判決參照）。本件原告主張被告於97年2 月間
    ，因仲介融資而交付訴外人何銘亮之支票發生跳票，被告乃
    於同年3 月間另持由何銘亮所背書之系爭支票，前來向原告
    告貸，並再三保證還款無虞，原告乃同意貸與被告1,163,39
    0 元，並將款項匯入被告上開華南商銀帳戶內，約定清償日
    為各該支票之發票日，詎系爭支票5 張屆期提示均遭退票，
    被告亦未清償，乃訴請清償借款云云。惟此為被告所否認，
    並以前開情詞置辯。查原告主張被告向其借款之事實，既為
    被告否認，原告自應負舉證證明其與被告間確有消費借貸之
    意思表示合致，並交付系爭借款被告之事實。原告對於消費
    借貸關係有效成立之積極事實，應負舉證責任（最高法院87
    年度台上字第1601號判決可資參照）。原告固提出有於97年
    3 月28日將借款存入被告上開華南商銀帳號帳戶之存款憑條
    副根影本1 份及支票5 紙暨退票理由單影本各1 份為證（見
    本院卷第26頁、第6 頁至第10頁）。惟因兩造為舊識，合作
    票貼方式融資約莫1 年有餘，此為兩造所不爭執，繼以原告
    出借之款項縱曾先存入或匯入被告帳戶內，惟融資款項存入
    被告帳戶之原因繁多，可能係如被告抗辯係因原告有事無法
    將款項逕予匯予何銘亮，故委由被告為之，且因兩造共同合
    作以票貼放貸賺取利息已有一年餘，彼此金錢往來頻繁，自
    不能僅因原告有將貸放金額匯入被告帳戶，即認定被告有向
    原告借款之事實。復由原告前就系爭支票融資而未受清償一
    事曾對被告提出詐欺告訴，並於刑事偵查中陳稱：「96年8
    月左右，被告請我一起做放款收息，利息是1 個月1 分半，
    年利率約百分之18，對方叫何銘亮，被告認識，我不認識，
    被告拿支票給我，我先把利息扣下來，再匯款給何銘亮同居
    人帳戶，一開始票都有兌現，直到97年2 月間，何銘亮開始
    跳票，但被告有幫我處理，所以我有拿到錢，97年3 月28日
    我不敢再借錢給何銘亮，但被告跟我保證會負責，所以我才
    同意借款」等語，有卷附臺灣高雄地方法院檢察署檢察官不
    起訴處分書足稽（見本院卷第38頁反面），堪認原告因之前
    透過被告介紹，與何銘亮多次之借貸往來，何銘亮均依約如
    期償付本息，故何銘亮本次持系爭支票借款時，因有提供何
    銘亮背書之支票供擔保等情，原告兼為圖賺取利息，並因被
    告在旁遊說及先前放款在被告幫忙下，均有受償，乃同意再
    次出借上開借款予何銘亮，並非同意出借上開款項予被告，
    是以，自不得僅因原告有將欲貸放之款項匯入被告上開帳戶
    內，即主張兩造間成立消費借貸關係之合意。原告徒以其有
    將款項匯入被告帳戶內之單純事實，即主張被告有向其借款
    ，兩造間存有借貸關係云云，尚難遽信。
  (二)又依證人丙○○具結證稱：跟原告係朋友關係，都是做票貼
    ，已經做大約2 年，原告是後來才做的。97年3 月間有人持
    客票向原告貼現，當時我跟原告、被告及何銘亮4 人都有在
    場，何銘亮拿客票來貼現，原告就說何銘亮持來的票讓她做
    1 百多萬元，其他的由我讓何銘亮貼現70幾萬元，剩下的就
    由被告做，印象中何銘亮拿來的客票貼現後大概是3 百多萬
    元，金額是由我計算及匯款。當時約定的利息都是跟他拿1.
    5 ，就是1 百萬元利息1 萬5 千元。我們都一樣。提示之本
    院卷第37頁之計算單係何銘亮寫的，…，但其中中間部分有
    關…等計算式及總金額為0000000 係我寫的，旁邊的「琴」
    字是我寫的，「美」是我做的，紅筆打勾的是原告打算要做
    的等語。復稱：「（問：原告要做的就是他打算要將何銘亮
    拿來的客票貼現，也就是他要把這筆款項借給何銘亮，是否
    如此？）是，所以他才會當場叫何銘亮在支票背面背書。」
    、「（問：你們的部分有無叫何銘亮背書？）都有，但那些
    票都跳票，我及被告及另外一個人都有告刑事的，我們也有
    邀原告一起告，但他不知何原因不要。」、我從我帳戶轉到
    被告戶頭共計3 百多萬元，再由被告匯到何銘亮指定的帳戶
    。那天匯款3 百多萬元也是我去匯款等語（見本院卷第64頁
    至第66頁）。而對此證述原告亦無異論，足見原告與被告及
    證人丙○○共同以票貼方式融資借款予何銘亮。原告雖對被
    告提出之手寫計算單否認實質之真正（見本院卷第92頁），
    然依證人丙○○之證述，上開手寫計算單係兩造與丙○○當
    場欲承作票貼融資時，由何銘亮在該計算單書寫計算，由兩
    造及證人丙○○在場商議各自承作貸放之款項、約定利息之
    計算方式，丙○○並當場計算扣除票貼利息後之總貸放金額
    為3,892,432 元之計算紀錄，而證人丙○○所證，核與被告
    所辯及被告提出匯款予何銘亮同居人之姊即訴外人陳月華之
    匯款申請書及存摺明細所載之金額相符（見本院卷第35頁至
    第36頁），足認該手寫計算單應非虛偽製作，應屬真正。又
    由證人丙○○與原告並無夙怨，實無須虛偽證述原告有與被
    告及伊共同從事票貼，原告確有就何銘亮所持有之客票承作
    票貼借款予何銘亮等情之必要，由此益證以票貼方式向原告
    借款者為何銘亮而非被告。
  (三)另按所謂「調現」、「票貼」、「貼現」，係指以票據換取
    現金之意，故如有貼現之情事，自應在貼現當日，給付貼現
    之款項。矧既謂係在貼現之日，扣除利息，故如謂確有貼現
    之行為，更應在貼現扣除利息時支付現款，否則即無貼現可
    言。查，原告既不否認本件借款確有於貼現時扣除利息之情
    ，並由原告係自何銘亮所持票客票票款金額扣除利息，足見
    其貸放之對象為何銘亮，否則，倘被告與原告存有消費借貸
    之法律關係，兩造理應書立借據並約定利息，要求被告於何
    銘亮所持客票上背書以貼現，始符常情；惟原告既未當場向
    被告約定由渠支付利息，而係一如以往，逕在何銘亮提出客
    票票款扣除作為利息再貸放，並要求何銘亮於支票上背書後
    持有該等票據，顯見原告係如往常慣例，與被告及證人丙○
    ○共同承作票貼貸放予何銘亮至明。
  (四)另由證人即何銘亮所持客票之發票人丁○○亦到庭證稱：伊
    不認識原告，原告前往伊處所討債，因為伊有2 張支票由何
    銘亮背書在原告手上，伊是發票人，所以原告叫伊處理，第
    1 張支票是伊給付她10萬元，原告把票還給伊，第2 張支票
    是她跟社會人士到伊店裡來搬汽車音響設備來抵該張支票的
    票款，另外伊還給付他1 萬5 千元的現金，原告也把第2 張
    支票還給伊；時間大約在97年5 、6 月間，應該是在發票日
    之前，因為伊等在4 月間就已經跳票了，所以她還沒等到支
    票發票日就來向伊索償。伊跟何銘亮既是朋友也是生意關係
    ，何銘亮會跟伊借票向他人借款，但實際上何銘亮向何人借
    款伊不清楚。伊只對何銘亮主張權利，直至原告來向伊索賠
    時，才知道何銘亮有持票向伊借款。開給何銘亮的票超過兩
    張，伊沒有另外叫原告簽收什麼單據，因為伊相信原告會把
    票寄還，嗣後原告也真的有把票寄還給伊等語（見本院卷第
    76頁至第78頁），並於庭訊後提出支票正本1 紙及匯款單附
    卷為證（支票正本於本件辯論終結後已發還，影本附卷，見
    本院卷第83頁、第84頁）。而由證人丁○○所證，足見原告
    係將款項借予何銘亮，否則倘係借款予被告，則該客票既尚
    未到期，理應先向被告催討，豈會逕予向尚未屆期之支票發
    票人追討。又由丁○○證稱直至原告來向伊索賠時，才知道
    何銘亮有持票向伊借款等語，足見係原告有向伊表明何銘亮
    持票融資一事，基於認定何銘亮持伊簽發之支票向原告借款
    ，始為上開清償票款及同意原告搬走汽車音響抵債行為；否
    則，倘原告表明借款人係被告並非何銘亮，則丁○○理應查
    明系爭支票何以輾轉由原告持有，並詳查及質問何銘亮及被
    告是否已清償，以免伊及何銘亮之權益受損，方為合理，且
    無可能任意同意原告與其他社會人士將店中之汽車音響搬離
    抵債。復由原告主張借款之清償日為系爭支票發票日，而於
    系爭支票發票日（即97年7 月31日、97年8 月31日）屆至前
    ，理應無可能得知借款人拒不付款或支票發票人已成拒絕往
    來戶，故被告抗辯係因渠執有何銘亮97年4 月30日簽發之支
    票遭退票，即通知原告前往何銘亮公司，原告乃僱車搬運丁
    ○○之汽車音響設備及索討10萬元現金等語，應非子虛。並
    由被告既可與原告合作從事票貼一年餘，並有正當職業，並
    非無資力之人，倘被告確有積欠原告欠款，原告理應先向被
    告訴請清償，惟原告竟逕向發票人丁○○追討債務，而僅向
    被告提起詐欺告訴，足見原告當時即認定借款人為何銘亮至
    明。而原告因對被告詐欺告訴已於97年8 月14日、97年11月
    6 日分別遭臺灣高雄地方法院檢察署檢察官以97年度偵字第
    20866 號為不起訴處分及臺灣高等法院高雄分院檢察署97年
    度上聲議字第1442號為駁回處分後，竟於97年12月5 日改稱
    兩造間有借貸之合意，及有將借款匯入被告帳戶，而請求清
    償借款云云，顯見原告係事後因無法向何銘亮求償而誣指事
    實，其主張兩造間存有借貸之合意及借貸之法律關係存在，
    自難採信。
  (五)綜上，原告並未能證明被告有向其借款，而為系爭借款之債
    務人，則其依據消費借貸法律關係，請求被告清償借款，即
    屬無據。而本件其餘爭點亦無庸再行論斷，亦併指明。
六、綜上所述，原告依消費借貸之法律關係請求被告給付原告1,
    163,390 元，及自起訴狀繕本送達翌日起至清償日止，按週
    年利率5%計算之遲延利息，為無理由，應予駁回。又其訴既
    已駁回，其假執行之聲請，自失所附麗，併駁回之。
七、本件事證已臻明確，兩造其餘陳述主張、攻擊防禦方法及所
    提證據，經審酌後認於本判決結果不生影響，爰不一一論述
    ，附此敘明。
八、據上論結，原告之訴為無理由，爰依民事訴訟法第78條，判
    決如主文。
中    華    民    國    98    年    9     月    2     日
                  民事第四庭  審判長法  官  林玉心
                                    法  官  郭文通
                                    法  官  楊淑珍
正本係照原本作成。
如不服本判決，應於送達後20日內，向本院提出上訴狀並表明上
訴理由，如於本判決宣示後送達前提起上訴者，應於判決送達後
10日內補提上訴理由書（須附繕本）。
中    華    民    國    98    年    9     月    2     日
                                    書記官  吳良美


司法院資訊處製作；財團法人民間司法改革基金會備份。
